臺灣高等法院刑事裁定　　　　　　　　　　　　　　　九十一年度抗字第七三一號
　　抗　告　人　臺灣臺北地方法院檢察署檢察官
　　被　　　告　甲○○
　　被　　　告　乙○○
右列抗告人即公訴人因被告違反公司法等案件，不服臺灣台北地方法院中華民國九十
一年十月三十一日裁定（九十一年度訴字第二五七號）提起抗告，本院裁定如左：
    主      文
原裁定撤銷，發回台灣台北地方法院。
    理      由
一、公訴要旨略以：被告甲○○為法華理農證券投資信託股份公司（下稱「法華公司
    」）顧問，惟實際參與公司業務之經營及決策。被告乙○○則掛名法華公司紡織
    產業營業員，惟平日聽命於被告甲○○指示行事。於民國（下同）八十四年間，
    與郭廷才、許淑卿基於概括犯意，因見經營證券投資信託事業可吸收大量資金以
    操作股票獲利，遂由被告甲○○提議，共同籌設成立「法華理農證券投資信託股
    份有限公司」以吸收資金，並由被告甲○○尋找外國股東「法商法國農業銀行股
    份有限公司」、「法商私人管理銀行股份有限公司」加入投資，以使該公司之成
    立符合「證券投資信託事實管理規則」第五條發起人資格限制之規定，復由被告
    甲○○以李新仁名義另行成立大格股份有限公司（下稱「大格公司」）轉投資「
    法華公司」。惟因其等籌募之發起資金仍有不足，為使該公司之成立符合前開規
    則第四條：證券投資信託股份有限公司之實收資本總額不得少於新台幣（下同）
    三億元之規定，遂又計劃：先將籌得之少部分資金存入「法華公司」籌備處於中
    國農民銀行（下稱「農民銀行」）開立之帳戶（帳號三三四八九四號）後，再由
    「農民銀行」轉帳至郭廷才擔任理事主席之屏東縣東港鎮信用合作社（下稱「東
    信社」）辦理定期存款，嗣再由許淑卿以該「法華公司」之定存單為擔保品設質
    ，將該定存款貸出（該貸款僅在「東信社」內部有帳，「法華公司」則無），匯
    入人頭戶，同時由被告甲○○指示知情之被告乙○○自人頭戶提現後存回前開「
    農民銀行」帳戶，復再由「農民銀行」轉帳至「東信社」辦理定存，以此定存、
    違法質借、再辦理定存、再違法質借之循環方式虛增資金至三億元，而由郭廷才
    仍以「東信社」理事主席之身分就該數筆定存金額出具存款餘額證明書予「法華
    公司」，以向經濟部等中央主管機關表明已收足股款，並於八十五年五月九日，
    委由不知情之會計師持向經濟部商業司申請核發「法華公司」執照及營利事業登
    記證，致使承辦之公務員將上開不實事項據以登載在所掌之公司登記書上，足生
    損害於經濟部商業司核發公司執照及營利事業登記管理之正確性。因認被告二人
    涉犯公司法第九條第三項、刑法第二百十四條之罪嫌。
二、原審認檢察官指被告二人涉嫌共同以定存、違法質借、再辦理定存、再違法質借
    之循環方式需增資金，而違反公司法第九條第三項之公司股東未實際繳納股款而
    以申請文件表明收足罪嫌、及刑法第二百十四條之使公務員登載不實罪嫌，無非
    以公訴人於九十一年五月七日該院調查中所提出之證據清單為其主要論據。惟查
    ：
  (一)公訴人所舉之定期存款存單、「東信社」存款單質押借據等影本，影印效果不清
    ，且張數及存單號碼亦與公訴人所起訴之犯罪事實不符。
  (二)公訴人於該院調查中始補正之附表中，所列之「東信社」活期存款取款條、匯款
    申請書、收入及支出傳票、對帳單及所有「人頭戶」之相關帳戶資料等，公訴人
    均未隨案移送。
  (三)公訴人隨案移送之台灣屏東地方法院八十六年訴字第五四五號卷宗第三卷內，雖
    有經濟部八十九年九月二十九日經（八九）商字第八九二一九八三四號函：移送
    之「大格有限公司」、「中央國際證券投資信託股份有限公司」之登記卷宗。惟
    該院卷內亦無相關登記卷宗附卷。
  (四)公訴人所舉之證人證述，亦未將全部證人之筆錄內容附卷。
    綜上所述，因認公訴人起訴被告二人共犯前揭罪名，對於構成犯罪之待證事項，
    並未提出所使用之證據方法，顯不足以證明被告成立犯罪。乃於第一次審判期日
    前，依刑事訴訟法第一百六十一條第二項規定，以九十一年七月三十一日裁定檢
    察官應於裁定送達後五日內補正被告犯罪之證據並指出證明之方法。該裁定於同
    年八月二十二日送達於檢察官，有送達證書在卷足稽（原審卷第一一四頁），檢
    察官逾期並未補正，乃以九十一年十月三十一日裁定駁回檢察官所提起之公訴等
    情，此有檢察官起訴書及原法院相關裁定在卷足憑。
三、按檢察官就被告犯罪事實，應負舉證責任，並指出證明之方法。法院於第一次審
    判期日前，認為檢察官指出之證明方法顯不足認定被告有成立犯罪之可能時，應
    以裁定定期通知檢察官補正，逾期未補正者，得以裁定駁回起訴，刑事訴訟法第
    一百六十一條第一項、第二項固分別定有明文。惟查我國刑事訴訟法雖於九十一
    年二月八日公布修正該法第一百六十一條，該條文第一項固修正明文規定檢察官
    就被告犯罪事實，應負舉證責任，並指出證明之方法。然觀之該條文第二項規定
    ：「法院於第一次審判期日前，認為檢察官指出之證明方法『顯不足認定』被告
    有成立犯罪之可能時，應以裁定定期通知檢察官補正；逾期未補正者，得以裁定
    駁回起訴。」等語由此得知，該條文第一項規定之旨趣為規定茍檢察官指出之證
    明方法「顯不足認定被告有成立犯罪之可能時」，法院方得以裁定定期通知檢察
    官補正；檢察官逾期未補正時，法院方得以裁定駁回起訴，應無疑義。而所謂「
    顯不足認定被告有成立犯罪之可能」者，係指法院在「第一次審判期日前」，斟
    酌檢察官起訴意旨及全案卷證資料，依據經驗法則及論理法則，客觀上一目了然
    即可立即判斷檢察官舉出之證明方法根本不足認定被告有成立犯罪之可能者而言
    。換言之，若從形式上審查，檢察官所指被告犯罪之證明方法，並非「顯不足認
    定被告有成立犯罪之可能」時，縱有部分證據存有瑕疵，其證明力有待商榷，受
    訴法院依法即不得以裁定定期通知檢察官補正，檢察官逾期仍未補正，逕以裁定
    駁回起訴至明。次按檢察官就被告犯罪事實，應負舉證責任，並指出證明之方法
    ，刑事訴訟法第一百六十一條第一項固定有明文。但此處所謂之「指出證明之方
    法」係指包括指出調查之途徑與待證事實之關聯，及證據之證明力等事項而言，
    並非泛指檢察官應提出毋庸經過任何調查程序，立時即能足以認定被告成立犯罪
    之所有一切積極事證。即此，縱檢察官於起訴移審時，所列舉之證據資料證據證
    明力較為薄弱，但檢察官已明確指出與待證事實有關聯之調查證據之途徑及方法
    ，受訴法院受理該案後，即應本諸自由判斷之確信，依循調查證據之需要，進一
    部詳查明辨，以平亭曲直，維護社會公益並保障民權。殊不得以檢察官所提出之
    證據資料尚未能充分足以認定被告成立犯罪，仍有部分證據有待調查，即謂該件
    公訴有「顯不足認定被告有成立犯罪之可能」，率而裁定通知檢察官應補正證據
    之欠缺，併進而以檢察官逾期未補正而裁定駁回公訴，至為顯然。
四、經查：本件公訴人就被告甲○○、乙○○之犯罪事實，業提出證人郭廷才、許淑
    卿於台灣屏東地方法院八十九年九月十六日訊問筆錄之證詞、被告甲○○於同法
    院八十九年十月二十日訊問筆錄之供述、證人李新仁於同法院八十九年十一月四
    日訊問筆錄之證詞、證人盛佩娟於同法院八十九年九月二十七日訊問筆錄之證詞
    、證人陳華元於同法院八十九年九月十三日訊問筆錄之證詞、證人陳文賢於同法
    院八十九年十月十二日訊問筆錄之證詞、證人郭真君於同院八十九年十月四日訊
    問筆錄之證詞、證人郭佳誠於同法院八十九年十一月四日訊問筆錄之證詞，分別
    用以證明被告二人有共同參與本件犯行之事實，並指出法華公司八十四年九月十
    二日及八十五年五月六日發起人會議議事錄（用以證明決議成立法華公司之事實
    ）、八十五年五月六日法華公司第一屆第一次董監事會議議事錄、安侯協和會計
    師事務八十五年五月九日安協登字第二五六號申請書、法華公司股東名冊、農民
    銀行之法華公司籌備處活期存款存摺（用以證明法華公司設立登記及各股東所占
    股數及所匯股款之事實）、東信社之法華公司籌備處活期存款、活期存款取款條
    、定期存款存單、借款申請書及存款單質押借據、匯款申請書、收入及支出傳票
    、中華民國信用合作社聯合社南區聯合資訊處理中心屏東縣東港信用合作放款存
    單質借歸戶明細表（用以證明法華公司不斷循環將所收股款辦理定存，再以定存
    單質借款項之事實）、財政部台北市國稅局年度證券交易稅一般代徵稅額繳款書
    、傳真函三封（用以證明被告甲○○實際參與法華公司業務之經營及決策）、本
    院八十六年度上訴字第三三三七號判決、台灣屏東地方法院八十八年訴字第五四
    五號判決、馬桂芬一銀中山分行帳戶（用以證明被告乙○○與被告甲○○、證人
    郭廷才、許淑卿共同將法華公司部分資金以反覆定存、質借、再定存、再質借之
    方式，虛增資金至三億元）等書證。準此，雖公訴人並未將補正附表中，所列之
    「東信社」活期存款取款條、匯款申請書、收入及支出傳票、對帳單及所有「人
    頭戶」之相關帳戶資料等隨案移送、所隨案移送之台灣屏東地方法院八十六年訴
    字第五四五號卷宗第三卷內，雖有經濟部八十九年九月二十九日經（八九）商字
    第八九二一九八三四號函：移送之「大格有限公司」、「中央國際證券投資信託
    股份有限公司」之登記卷宗，惟該院卷內亦無相關登記卷宗附卷、公訴人所舉之
    證人證述，亦未將全部證人之筆錄內容附卷，及公訴人所舉之定期存款存單、「
    東信社」存款單質押借據等影本，影印效果不清，且張數及存單號碼亦與公訴人
    所起訴之犯罪事實不符。然查公訴人對於本件被告二人之犯罪事實業引據各證人
    及被告二人於該案之證詞及供述，並業提出前揭書證，明確指出本案調查之途徑
    及詳細說明各證據與待證事實之關聯。是以，公訴人業依法就本案指出證明之方
    法，衡情本件並無「檢察官指出之證明方法顯不足認定被告有成立犯罪之可能」
    之情形，雖檢察官未就原審所指明之上揭證據欠缺之處遵期補正，充其量只是檢
    察官放棄補強舉證之機會，非可謂從形式上審查，檢察官已提出之其他證據資料
    ，依據經驗法則及論理法則，客觀上一目了然即可立即判斷檢察官舉出之證明方
    法根本不足認定被告有成立犯罪之可能者之情形。綜上，原審徒以公訴人未將原
    審所指明之上揭全部資料隨案移送或所移送資料有部分有影印效果不清為由，逕
    予裁定駁回本件公訴，有欠謹慎，自有違誤。
五、本院基於以上之敘述認檢察官既已指明前揭證據資料，衡情被告是否應成立違反
    公司法等之犯行，即屬合理可疑；至於就上揭證據方法是否即可論斷被告犯行成
    立，即應由受訴法院就上揭證據之證明力之有無及證據證明力之程度進一步予以
    實質之判斷。綜上，本案就檢察官所指被告犯罪之證明方法觀之，並非「顯不足
    認定被告有成立犯罪之可能」之情形，尚與刑事訴訟法第一百六十一條第一項規
    定之要件有所不符。即此，原法院以檢察官指出之檢察官所指之證明方法顯不足
    認定被告有成立犯罪之可能，因而於第一次審判期日前，裁定檢察官應於裁定送
    達後五日內補正被告犯罪之證據並指出證明之方法，且因檢察官逾期並未補正，
    乃僅而裁定駁回檢察官所提起之公訴等情，即有未洽。從而，抗告意旨執此指摘
    原審裁定不當，非無理由，應由本院將原裁定撤銷，發回原法院更為適當之處理
    。
六、據上論斷，應依刑事訴訟法第四百十三條，裁定如主文
    。
中      華      民      國  九十一  年      十二      月       五     日
                              臺灣高等法院刑事第九庭
                                  審判長法  官  李  文  成
                                        法  官  官  有  明
                                        法  官  周  盈  文
右正本證明與原本無異。
不得再抗告。
                                        書記官  余  姿  慧
中      華      民      國  九十一  年      十二      月       五     日
